---
title: "R para el Análisis Econométrico"
subtitle: "Módulo 1: Fundamentos Estadísticos en R"
author: "José Burgos |
          ASOECO"
date: "07-09-2025"
output:
  beamer_presentation:
    number_sections: false
theme: Madrid
color: whaled
---

```{r setup, include=FALSE}
knitr::opts_chunk$set(echo = TRUE, warning = FALSE, message = FALSE)
```

# Parte I: Fundamentos de R y RStudio

## R y RStudio

#### Bienvenida a R y RStudio

-   ¿Qué es R? Un lenguaje de programación para computación estadística y gráficos.

<!-- Logos R y Rstudio -->

-   ¿Qué es RStudio? El Entorno de Desarrollo Integrado (IDE).

-   Filosofía de R: código abierto, extensible a través de paquetes y con una gran comunidad.

## R y RStudio

#### Hacer las cosas bien desde el inicio

-   Buenas prácticas desde el inicio: Investigación Reproducible.

-   Introducción al concepto de proyectos en RStudio para mantener el trabajo organizado.

-   Entorno de trabajo y creación de un primer proyecto.

#### Manejo del entorno y flujo de trabajo

-   Scripts de R: Cómo escribir y ejecutar código desde un archivo .R.
-   Atajos de teclado clave en RStudio para agilizar el trabajo (ejecutar código, asignación, pipe).

# Primeros pasos en la programación con R

## Operadores aritméticos

Tal como sugiere su nombre, estos operadores se emplea específicamente para realizar cálculos aritméticos. Es factible efectuar estas operaciones utilizando datos tanto enteros como numéricos.

| Operador | Operación       | Ejemplo | Resultado  |
|----------|-----------------|---------|------------|
| `+`      | Suma            | `5+3`   | `8`        |
| `-`      | Resta           | `5-3`   | `2`        |
| `*`      | Multiplicación  | `5*3`   | `15`       |
| `/`      | División        | `5/3`   | `1.666667` |
| `^`      | Potencia        | `5^3`   | `125`      |
| `%%`     | División entera | `5%%3`  | `2`        |

El orden de las operaciones es similar al que se usa en matemáticas: primero se resuelven las potencias, luego las multiplicaciones y divisiones, y finalmente las sumas y restas.

## Operadores relacionados

Se usan los operadores lógicos para hacer comparaciones y su resultado siempre será `TRUE` o `FALSE` (verdadero o flaso, respectivamente)

| Operador | Comparación           | Ejemplo  | Resultado |
|----------|-----------------------|----------|-----------|
| `<`      | Menor que             | `5 < 3`  | `FALSE`   |
| `<=`     | Menor o igual que     | `5 <= 3` | `FALSE`   |
| `>`      | Mayor que             | `5 > 3`  | `TRUE`    |
| `>=`     | Mayor o igual que     | `5 >= 3` | `TRUE`    |
| `==`     | Exactamente igual que | `5 == 3` | `FALSE`   |
| `!=`     | No es igual que       | `5 != 3` | `TRUE`    |

Casi siempre cuando se hacen comparaciones siempre obtendremos TRUE o FALSE.

## Operadores lógicos

Los operadores lógicos son usados para describir relaciones lógicas, expresadas como verdadero o falso.

| Operador | Comparación              |
|----------|--------------------------|
| `x | y`  | `x` ó `y` es verdadero   |
| `x & y`  | `x` Y `y` son verdaderos |
| `!x`     | `x` no es verdadero      |

### Advertencia

-   `|` devuelve `TRUE` si alguno de los datos es `TRUE`

-   `&` solo devuelve `TRUE` si ambos datos es `TRUE`

-   `|` solo devuelve `FALSE` si ambos datos son `FALSE`

-   `&` devuelve `FALSE` si alguno de los datos es `FALSE`

## Operadores de asignación

Los operadores de asignación son los más importantes, nos permiten asignar datos a variables. Se recomienda utilizar `<-` a la hora de asignar.

```{r, echo=TRUE}
juan <- 5
jose =  5
```

### Consideraciones:

-   Los nombres de las variables deben comenzar con una letra (a-z, A-Z).

-   No pueden comenzar con un número, contener espacios o caracteres especiales (%, \$, &, etc.), excepto el guion bajo (\_).

-   R es sensible a mayúsculas y minúsculas (por ejemplo, `edad` y `Edad` son variables diferentes).

# Tipos de Datos y Estructuras

## Tipos de datos

Los tipos de datos más común en R son:

| Tipo            | Ejemplo | Nombre en inglés |
|-----------------|---------|------------------|
| Entero          | 1       | integer          |
| Numérico        | 1.3     | numeric          |
| Cadena de texto | "uno"   | character        |
| Factor          | uno     | factor           |
| Lógico          | TRUE    | logical          |
| Perdido         | `NA`    | NA               |
| Vacio           | `NULL`  | null             |

Para consultar el tipo de datos, usaremos la función `class()`

## Coerción

Podemos manipular los datos en `R`, o más precisamente, realizar conversiones forzadas de un tipo a otro utilizando las funciones de la familia `as`: `as.interger(), as.numeric(), as.character(), as.factor(), as.logical(), as.null()` . Todas estas funciones trabajan con datos y vectores.

**Ejemplos:**

```{r, echo=TRUE}
as.character(5)
as.logical(1)
```

## Coerción

### Advertencia

Se debe utilizar esta funciones con cuidado, ya que pueden generar resultados inesperados. Siempre se debe de evaluar antes de convertir un tipo de dato a otro. Por ejemplo: si pasas un texto a numérico, el resultado será `NA`. Si pasas un número a lógico, el resultado será `TRUE` si el número es distinto de cero y `FALSE` si es cero, pero si es mayor de 1, el resultado será `TRUE`.

## Estructuras de datos

### Vectores

Un vector es una colección de uno o más datos del mismo tipos. Los vectores siempre tienen tres propiedades:

1.  **Tipo:** El tipo de dato que contiene el vector (numérico, carácter, lógico, etc.)

2.  **Longitud:** El número de elementos en el vector.

3.  **Atributos:** Metadatos adicionales que describen el vector (como nombres de elementos). Por ejemplo, un vector puede tener nombres para cada uno de sus elementos: `c(a = 1, b = 2, c = 3)`.

## Estructuras de datos

**Vectores**

```{r, echo=TRUE}
vec <- 1 # Crear un vector
# Vectores de más de un elemento usar c()
vector1 <- c(1,3,4,5,6)
vector2 <- 1:10

vector2 + 2 # Vectorización
```

## Estructuras de datos

**Data frames**

Un data frame es una colección de vectores de igual longitud, donde cada vector representa una columna y cada fila representa una observación. Los data frames son especialmente útiles para manejar conjuntos de datos tabulares, como los que se encuentran comúnmente en análisis estadísticos y científicos.

```{r}
head(iris, n = c(3,3))
```

## Estructuras de datos

**Creando un data frames**

```{r}
# Crear vectores
nombre <- c("Ana", "Luis", "Marta")
edad <- c(23, 30, 25)
peso <- c(55.5, 70.2, 60.3)

# Crear data frame
estudiantes <- data.frame(nombre, edad, peso)
```

## Estructuras de datos

**Acceder a los elementos de un data frame**

```{r}
# Acceder a una columna
estudiantes$nombre
# Acceder a una fila
estudiantes[1, ]
```

## Estructuras de datos

**Acceder a los elementos de un data frame**

```{r}
# Acceder a un elemento específico
estudiantes[1, 2]
# Acceder a múltiples filas y columnas
estudiantes[1:2, c("nombre", "edad")]
```

# Ejercicios practicos

## Ejercicios

1.  Crea un vector llamado `edades` que contenga las edades de cinco personas. Ejemplo: 25, 30, 22, 28, 35. Luego, muestra el vector en la consola.

2.  Utiliza operadores aritméticos para calcular la suma, resta, multiplicación y división de dos números. Asigna el resultado de cada operación a una variable diferente y muestra los resultados en la consola.

3.  Crea un data frame llamado `estudiantes` con las siguientes columnas: `nombre` (carácter), `edad` (numérico) y `aprobado` (lógico). Llena el data frame con datos de cinco estudiantes.

4.  Utiliza la función `class()` para verificar el tipo de datos de cada columna en el data frame `estudiantes`.

## Resultados

```{r}
# Ejercicio 1
edades <- c(25, 30, 22, 28, 35)
edades
```

## Resultados

```{r}
# Ejercicio 2
num1 <- 10
num2 <- 5
suma <- num1 + num2
resta <- num1 - num2
multiplicacion <- num1 * num2
division <- num1 / num2
suma; resta; division; multiplicacion
```

## Resultados

```{r}
# Ejercicio 3
nombre <- c("Ana", "Luis", "Marta", "Carlos", "Sofia")
edad <- c(23, 30, 25, 28, 22)
aprobado <- c(TRUE, FALSE, TRUE, TRUE, FALSE)
estudiantes <- data.frame(nombre, edad, aprobado)
estudiantes
```

## Resultados

```{r}
# Ejercicio 4
class(estudiantes$nombre)
```

```{r}
# Ejercicio 4
class(estudiantes$aprobado)
```

# Funciones y paquetes

## Funciones

Las funciones son bloques de código reutilizables que realizan tareas específicas. En R, las funciones se definen utilizando la palabra clave `function()`. Las funciones pueden aceptar argumentos (entradas) y devolver valores (salidas).

```{r, eval=FALSE}
# Estructura básica de una función
mi_funcion <- function(arg1, arg2) {
  # Código que realiza una tarea
  resultado <- arg1 + arg2
  return(resultado)
}
```

Si queremos acceder a la documentación de una función en especial, podemos ejecutar `?mean` o `help(mean)`

## Paquetes

Los paquetes son colecciones de funciones, datos y documentación que extienden las capacidades básicas de R. Existen miles de paquetes disponibles para diversas tareas, desde análisis estadísticos hasta visualización de datos.

**Instalación y carga de paquetes**

```{r, eval=FALSE}
# Para instalar un paquete, usamos la función
install.packages("tidyverse") 

# Una vez instalado, debemos cargar el paquete 
# en nuestra sesión de R utilizando:
library(tidyverse)
```

## Funciones más usadas en dplyr

| Función       | Descripción                                       |
|---------------|---------------------------------------------------|
| `filter()`    | Filtra filas según condiciones específicas.       |
| `select()`    | Selecciona columnas específicas de un data frame. |
| `group_by()`  | Agrupa datos según una o más columnas.            |
| `mutate()`    | Crea nuevas columnas o modifica existentes.       |
| `arrange()`   | Ordena filas según una o más columnas.            |
| `summarise()` | Resume múltiples valores en un solo valor.        |

## Ejemplos

```{r}
library(tidyverse)
filter(estudiantes, edad > 25)
```

```{r}
select(estudiantes, nombre, edad)
```

## Ejemplos

```{r}
summarise(
  group_by(estudiantes, aprobado),
  edad_media = mean(edad), edad_max = max(edad)
  )

```

## Pipe

El operador pipe (`%>%` o `|>`) es una herramienta poderosa en R que permite encadenar múltiples operaciones de manera legible y concisa. Facilita la lectura del código al expresar una secuencia de transformaciones de datos.

```{r}
# Ejemplo usando el operador pipe
estudiantes %>%
  filter(edad > 25) %>%
  select(nombre, edad) %>%
  arrange(desc(edad))
```

# Importación de datos

## Importación de datos

Podemos cargar datos de diferentes formatos, como CSV, Excel, entre otros. Vamos a cargar la base de datos de la Encuesta Nacional de Fuerza de Trabajo (ENFCT) que se encuentra en formato excel.

Con el paquete `readxl` podemos leer archivos de Excel (.xlsx, .xls).

```{r}
library(readxl)
enfct_2019 <- read_excel("enfct_2019.xlsx")
```

## Evaluación de datos

Una vez que hemos importado los datos, es importante evaluar su estructura y contenido para entender qué tipo de análisis podemos realizar. Algunas funciones útiles para esta tarea son:

```{r, eval=FALSE}
# Ver las primeras filas del data frame
head(enfct_2019)
# La más recomendables es glimpse() del paquete dplyr
glimpse(enfct_2019)
```

# Manipulación de datos con dplyr

## Manipulación de datos con dplyr

El paquete `dplyr` es parte del ecosistema `tidyverse` y proporciona una gramática coherente para manipular datos. A continuación, se presentan algunas de las funciones más comunes y útiles de `dplyr` para transformar y analizar datos.

### Tips opcional

Se recomienda limpiar los nombres de las variables, para evitar problemas al momento de manipular los datos. Para esto, usaremos la función `clean_names()` del paquete `janitor`.

## Manipulación de datos con dplyr

```{r}
library(janitor)
enfct_2019 <- clean_names(enfct_2019)
```

```{r}
enfct_2019  %>% 
  select(1:3) %>% 
  tail(3) %>% 
  glimpse()
```

## Manipulación de datos con dplyr

**Primer paso:**

Definimos las variables que nos interesa y evaluamos su contenido. En este ejercicio vamos a selecionar las variables `edad`, `sexo`, `des_provincia`, `sueldo_bruto_ap_monto`, `estado_civil` y `nivel_ultimo_ano_aprobado`.

```{r}
enfct_2019 <- enfct_2019 %>% 
  select(edad, sexo, des_provincia, 
         sueldo_bruto_ap_monto, estado_civil, 
         nivel_ultimo_ano_aprobado)
```

## Manipulación de datos con dplyr

Evaluamos el contenido de las variables e identificamos los cambios necesarios para nuestros datos.

```{r}
enfct_2019 %>%
  tail(3) %>%
  glimpse()
```

## Manipulación de datos con dplyr

Con count, podemos identificar varios detalles: los valores dentro de la variables y la frecuencia de cada valor. Una segunda opción es la función `distinct`, que nos muestra los valores únicos dentro de una variable.

```{r}
enfct_2019 %>%
  count(sexo)
```

## Manipulación de datos con dplyr

```{r}
enfct_2019 %>%
  distinct(estado_civil)
```

## Manipulación de datos con dplyr

Vamos a realizar algunos cambios en las variables que seleccionamos. Primero, vamos a cambiar los valores de la variable `sexo`, que actualmente tiene los valores `F` y `M`, por `Femenino` y `Masculino`. Para esto, usaremos la función `mutate()` junto con recode.

```{r}
enfct_2019 <- enfct_2019 %>%
  mutate(sexo = recode(sexo, 
                       "F" = 1, 
                       "M" = 0))
enfct_2019 %>% distinct(sexo)
```

## Manipulación de datos con dplyr

Vamos a cambiar los valores de la variable `estado_civil`, que actualmente tiene los valores Separado(a), Casado(a), Soltero(a), Union libre, Viudo(a), Divorciado(a), por `Casado` y `Soltero`. Para esto, usaremos la función `mutate()` junto con `case_when()`.

```{r}
enfct_2019 <- enfct_2019 %>% 
  mutate(estado_civil = case_when(
    estado_civil %in% c(
      "Casado(a)", "Union libre") ~ "Casado",
    estado_civil %in% c(
      "Soltero(a)", "Viudo(a)", "Divorciado(a)", 
      "Separado(a)") ~ "Soltero"
  ))
```

## Manipulación de datos con dplyr

```{r}
enfct_2019 %>% distinct(estado_civil)
```

# Ejercicios prácticos

## Ejercicios

1.  Carga el conjunto de datos `mtcars` que viene incluido en R. Utiliza la función `head()` para ver las primeras filas del conjunto de datos.

2.  Selecciona las columnas `mpg`, `cyl`, y `hp` del conjunto de datos `mtcars` y crea un nuevo data frame llamado `mtcars_subset`.

3.  Filtra las filas del data frame `mtcars_subset` para incluir solo los autos con más de 6 cilindros (`cyl > 6`). Guarda el resultado en un nuevo data frame llamado `mtcars_filtered`.

4.  Crea una nueva columna en el data frame `mtcars_filtered` llamada `power_to_weight` que sea el resultado de dividir la potencia (`hp`) por el peso (`wt`). Utiliza la función `mutate()` para esto.

# Resultados

## Resultados

```{r}
data(mtcars)
# Ejercicio 1
head(mtcars, 6)
```

## Resultados

```{r}
# Ejercicio 2
mtcars %>%
  select(mpg, cyl, hp) %>% 
  head(6)
```

## Resultados

```{r}
# Ejercicio 3
mtcars %>%
  filter(cyl > 6) %>% 
  head(6)
```

## Resultados

```{r}
# Ejercicio 4
mtcars %>%
  mutate(
    power_to_weight = hp / wt,
    .before = mpg
    ) %>% 
  head(6)
```

# Exportación de datos

## Exportación de datos

Una vez que hemos manipulado y analizado nuestros datos, es importante guardar los resultados para su uso futuro o para compartirlos con otros. R ofrece varias funciones para exportar datos a diferentes formatos, como CSV, Excel y RDS.

## Exportar a excel con openxlsx

El paquete `openxlsx` permite exportar data frames a archivos de Excel (.xlsx) de manera sencilla y eficiente.

```{r}
# Pasos para exportar un data frame a Excel
library(openxlsx)
write.xlsx(enfct_2019, file = "enfct_2019_new.xlsx")
```

# Estadística descriptiva

## Medidas de tendencia central

Las medidas de tendencia central son estadísticas que describen el centro o la ubicación típica de un conjunto de datos. Las tres medidas más comunes son la media, la mediana y la moda.

$$
\text{Media} = \frac{\sum_{i=1}^{n} x_i}{n}
$$

$$
\text{Mediana} =
\begin{cases}
\frac{x_{(n/2)} + x_{(n/2 + 1)}}{2}, & \text{si } n \text{ es par} \\
x_{((n + 1)/2)}, & \text{si } n \text{ es impar}
\end{cases}
$$

## Medidas de tendencia central

| Medida | Descripción | Función en R |
|----|----|----|
| Media | El promedio aritmético de los datos. | `mean()` |
| Mediana | El valor central cuando los datos están ordenados. | `median()` |
| Moda | El valor que aparece con mayor frecuencia. | No hay función nativa, pero se puede calcular con `table()` y `which.max()` |

## Medidas de tendencia central

```{r}
enfct_2019 %>% 
  summarise(
    # na.rm = TRUE para ignorar los valores perdidos
    media = mean(edad, na.rm = TRUE), 
    mediana = median(edad, na.rm = TRUE)
  )
```

## Medidas de dispersión

Las medidas de dispersión describen la variabilidad o dispersión de un conjunto de datos. Las dos medidas más comunes son la desviación estándar y la varianza.

**Varianza (**$s^2$) $$s^2 = \frac{\sum_{i=1}^{n} (x_i - \bar{x})^2}{n - 1}$$

**Desviación Estándar (**$s$) $$s = \sqrt{\frac{\sum_{i=1}^{n} (x_i - \bar{x})^2}{n - 1}}$$

## Medidas de dispersión

| Medida | Descripción | Función en R |
|----|----|----|
| Varianza | La media de las desviaciones al cuadrado respecto a la media. | `var()` |
| Desviación Estándar | La raíz cuadrada de la varianza, que mide la dispersión en las mismas unidades que los datos. | `sd()` |

## Medidas de dispersión

```{r}
enfct_2019 %>% 
  summarise(
    varianza = var(edad, na.rm = TRUE), 
    desviacion_estandar = sd(edad, na.rm = TRUE)
  )
```

## Medidas de posición

Las medidas de posición describen la ubicación relativa de un valor dentro de un conjunto de datos. Las medidas más comunes son los cuartiles, percentiles y cuantiles.

**Percentil:** El percentil $P_k$ es el valor que divide el conjunto de datos en (k) partes iguales. Por ejemplo, el percentil 25 (P25) es el valor por debajo del cual se encuentra el 25% de los datos.

$$
P_k = \text{Valor que divide el conjunto de datos en } k \text{ partes iguales}
$$

## Medidas de posición

**Cuartiles:** Los cuartiles $Q_1$, $Q_2$ y $Q_3$ son valores que dividen el conjunto de datos en cuatro partes iguales. $Q_1$ es el percentil 25, $Q_2$ es la mediana (percentil 50) y $Q_3$ es el percentil 75.

$$
Q_1, Q_2, Q_3 = \text{Valores que dividen el conjunto de datos en cuatro partes iguales}
$$

**Cuantiles:** Los cuantiles $q_p$ son valores que dividen el conjunto de datos en $p$ partes iguales. Por ejemplo, el cuantil 0.25 (q0.25) es el valor por debajo del cual se encuentra el 25% de los datos.

$$
q_p = \text{Valor que divide el conjunto de datos en } p \text{ partes iguales}
$$

## Resumiendo nuestras variables

```{r}
enfct_2019 %>% 
  summarise(
    q1 = quantile(edad, 0.25, na.rm = TRUE),
    q2 = quantile(edad, 0.50, na.rm = TRUE),
    q3 = quantile(edad, 0.75, na.rm = TRUE)
  )
```

# Gráficos en R con ggplot2

## Gráficos de R base

R tiene funciones nativas para crear gráficos básicos, como `plot()`, `hist()`, `boxplot()`, entre otras. Estas funciones son fáciles de usar y permiten crear gráficos rápidamente. Su desventaja principal es que la personalización y la creación de gráficos complejos pueden ser limitadas.

## Dispersión en R base

```{r, fig.width=4, fig.height=3}
# Gráfico de dispersión
plot(enfct_2019$edad, enfct_2019$sueldo_bruto_ap_monto)
```

## Histograma en R base

```{r, fig.width=4, fig.height=3}
hist(enfct_2019$edad, main = "Histograma de Edad")
```

## Gráficos con ggplot2

Los gráficos con `ggplot2` se basan en la "gramática de gráficos", que permite construir gráficos capa por capa. Esto facilita la creación de gráficos complejos y altamente personalizados. Las capas principales incluyen:

-   `ggplot()`: El lienzo inicial.

-   `aes()`: Mapeo de variables a estéticas (ejes, color, forma).

-   Geoms: Las representaciones visuales de los datos (puntos, barras, líneas).

## Dispersión con ggplot2

```{r}
library(ggplot2)

plot_dispersion <- enfct_2019 %>% 
  ggplot(aes(x = edad, y = sueldo_bruto_ap_monto)) +
  geom_point() +
  labs(title = "Gráfico de Dispersión: Edad vs Sueldo Bruto",
       x = "Edad",
       y = "Sueldo Bruto") +
  theme_minimal()
```

## Dispersión con ggplot2

```{r, fig.align='center', fig.dim = c(4,3)}
plot_dispersion
```

## Histograma con ggplot2

```{r}
plot_histograma <- enfct_2019 %>%
  ggplot(aes(x = edad)) +
  geom_histogram(
    binwidth = 5, fill = "blue", 
    color = "black", alpha = 0.7) +
  labs(title = "Histograma de Edad",
       x = "Edad",
       y = "Frecuencia") +
  theme_minimal()
```

## Histograma con ggplot2

```{r, fig.align='center', fig.dim = c(4,3)}
plot_histograma
```

## Gráfico de boxplot

```{r}
plot_boxplot <- enfct_2019 %>%
  ggplot(aes(x = factor(sexo), y = sueldo_bruto_ap_monto)) +
  geom_boxplot(outliers = FALSE) +
  labs(title = "Boxplot de Sueldo Bruto por Sexo",
       x = "Mujer",
       y = "Sueldo Bruto") +
  theme_minimal()
```

## Gráfico de boxplot

```{r, fig.align='center', fig.dim = c(3,3)}
plot_boxplot
```

# Ejercicios prácticos

## Ejercicios

1.  Calcula los estadisticos aprendidos aquí para el ingreso de los individuos, edad.

2.  Calcula los estadisticos aprendidos aquí para el ingreso de los individuos, segmentando por sexo, y luego por estado civil.

3.  Realiza el ejercicio anterior, pero ahora segmentando por sexo, y luego por estado civil.

4.  Realiza un gráfico de dispersión entre edad y sueldo bruto, coloreando por sexo.

## Ejercicios

5.  Calcula el promedio de sueldo bruto por provincia y realiza un gráfico de barras con los resultados. Sientete libre en personalizar el gráfico.

6.  ¿Los ingresos más bajo a que provincia pertenecen?

7.  ¿Son los solteros más joven que los casados?

8.  ¿Los hombres ganan más que las mujeres?

# Referencia

## Referencia

Mendoza Vega, J. B. (2020). *R para principiantes: Introducción al análisis de datos con R y RStudio* (4a ed.). Editorial Académica Española. <https://bookdown.org/jboscomendoza/r-principiantes4/>

Wickham, H., & Grolemund, G. (2017). *R para ciencia de datos* (1a ed.). Ediciones Díaz de Santos. <https://r4ds.hadley.nz/index.html>

Villarroel-Riquelme, F. (2020). *Introducción a la Estadística con R y RStudio*. <https://rpubs.com/franciscovillarroel/estadistica_r>

James, G., Witten, D., Hastie, T., & Tibshirani, R. (2013). *An Introduction to Statistical Learning: with Applications in R*. Springer. <https://www.econometrics-with-r.org/1-introduction.html>
