---
title: "Microeconometría"
subtitle: "Por Nerys"
author: "José Burgos"
format: html
editor: visual
---

## Introducción

Se busca relaciones entre variables, estas pueden ser continua o discretas. Dentro del mundo de las variables, exiten variables cualitativas y cuantitativas.

## Microeconometría

Las relaciones teorica de las variables se representan:

$$
y=f(x_i, ..., x_k) + u
$$

Siendo $y$ la variable dependiente, las $x$ son las variables independientes o factores observables y dentro de la variable u o error, estan todas la variables o factores no observables que inciden en la variable dependiente $y$.

A $y$ se le conoce también variable resultado.

## Diseño experimental

Los grupos son equivalentes

### Términos a investigar:

Rivalidades historica

Problema de contrafactual

Espacio de probabilidad

```{r}
wage <- wooldridge::wage1

m1 <- lm(wage ~ female, data = wage)


```

## Diseño no experimentales

No hay selección aleatorio.

Los grupos no son necesariamente equivalentes.

```{r, warning=FALSE}
m2 <- lm(wage~female + educ, data = wage)
m3 <- lm(wage~female + educ + exper, data = wage)
m4 <- lm(wage~female + educ + I(educ^2)+ exper, data = wage)

stargazer::stargazer(m3, m4, type = "text")
```

```{r}
# Relación entre experiencia y salario
library(ggplot2)
ggplot(wage, aes(x = exper, y = wage)) +
  geom_point() +
  geom_smooth(method = "lm", color = "blue") +
  labs(title = "Relación entre experiencia y salario",
       x = "Años de experiencia",
       y = "Salario")
```

```{r}
# Relación entre educación y salario
wage |> 
  ggplot(aes(x = educ, y = wage, colour = factor(female))) +
    geom_point() +
    geom_smooth(method = "lm", color = "red") +
    labs(title = "Relación entre educación y salario",
         x = "Años de educación",
         y = "Salario") +
    facet_wrap(~female)
```

## Analisis residual

```{r}
par(mfrow=c(2,2))
plot(m4)
par(mfrow=c(1,1))
```

## Gráfico de los residuos

```{r}
wage$residuals <- resid(m4)

plot(wage$residuals, type = "line")

```
